臺灣高等法院民事判決
109年度重再字第30號
再 審 原告  新師汽車有限公司

法定代理人  曾貴忠
訴訟代理人  吳志勇律師
            張家維律師
再 審 被告  富邦產物保險股份有限公司

法定代理人  陳伯燿
上列當事人間請求損害賠償再審之訴事件，再審原告對於中華民
國106年10月25日本院106年度重上字第60號確定判決提起再審，
經最高法院裁定（109年度台聲字第1172號）移送前來，本院不
經言詞辯論，判決如下：
    主      文
再審之訴駁回。
再審訴訟費用由再審原告負擔。
    事實及理由
壹、程序方面：
    按「再審之訴，應於30日之不變期間內提起。前項期間，自
    判決確定時起算，判決於送達前確定者，自送達時起算。其
    再審之理由發生或知悉在後者，均自知悉時起算。但自判決
    確定後已逾5年者，不得提起。」，民事訴訟法第500條第1 
     項、第2項定有明文。查再審原告係於民國109年1月14日收
    受最高法院108年度台上字第2351號裁定（見本院卷第19頁
    之送達證書），其於109年2月11日以本院106年度重上字第6
    0判決（下稱原確定判決）有民事訴訟第496條第1項第1款事
    由提起本件再審之訴，未逾30日不變期間，合先敘明。 
貳、實體方面：
一、再審原告主張：訴外人華通汽車玻璃有限公司、宏賓汽車玻
    璃行有限公司（下稱華通、宏賓公司）以自己為被保險人，
    就其放置於臺北市○○區○○街0○○○○街0000號內之貨物，向再
    審被告投保火災保險。訴外人宏芳企業有限公司、欣光汽車
    玻璃有限公司（下稱宏芳、欣光公司）與華通、宏賓公司另
    就其儲存於○○街432號、430號之商品，以自己為共同被保險
    人，向再審被告投保動產流動綜合保險附加火災保險。嗣因
    於前開保險期間即102年7月17日凌晨1時許發生火災（下稱
    系爭火災），致上開保險標的物受損，造成上開被保險人受
    有總計新臺幣（下同）3,322元萬7,643元之損失，再審被告
    依上開保單理賠被保險人扣除自負額之保險金合計2,092萬4
    ,110元後，對伊提起保險法第53條代位權訴訟，請求伊給付
    2,092萬4,110元，及自103年5月24日起算之法定遲延利息。
    原確定判決依據臺北市政府消防局（下稱消防局）之鑑定報
    告（下稱系爭鑑定報告）及106年7月6日北市消調字第10634
    819000號函覆（下稱系爭函覆）內容等認定系爭火災是伊之
    廠房（下稱新師廠房）之電源配線因素所致。然系爭火災區
    域內之建築物為連棟搭蓋之鐵皮屋，由西向東依序為○○街43
    0號、432號及新師廠房，而伊取得102年7月17日1時8至9分
    間之對街監視器影像紀錄顯示當日1點8分3秒時，起火點位
    於宏賓廠房之上方，並往新師廠房後方延燒，並在往伊辦公
    室前面方向延燒，就該畫面監視器即可判讀起火點及火流方
    向，與消防局作成之結論截然不同，伊即將該影像紀錄送交
    消防局，竟遭消防局以簽送來不及為由，拒絕參酌該影像紀
    錄，故其所製作之系爭鑑定報告消極不適用「火災原因調查
    鑑定書及火災原因紀錄製作規定」（下稱系爭製作規定）之
    (三)1.(6)，即屬違法之鑑定報告，原確定判決逕採為判決
    之基準，適用法規顯有錯誤。又原二審程序於勘驗前述對街
    監視器影像及截圖後，竟作成與客觀影像內容不符之「尚無
    從判斷系爭火災之起火時間與位置」之認定，與一審法院親
    臨火災現場履勘之認定、消防局之系爭函覆中對於該時點影
    像認定相牴觸，故原確定判決該部分之認定，顯有違最高法
    院79年第1次民事庭會議決議。再者，消防局指為起火點之
    新師廠房閣樓，並未發現電線短路所生之短路痕，僅有電線
    受熱融化之熱熔痕，然找到熱熔痕後不一定即是起火點，要
    綜合火災現場的跡證判斷，消防局卻仍於此種證據不足之情
    形下，遽論「系爭火災事故無法排除係伊電源配線因素所致
    」，顯違反民事訴訟法第222條第4項及最高法院94年度台上
    字第2213號判決意旨，甚且，新師廠房閣樓僅配置一般之辦
    公室電器用品，系爭火災發生當時係凌晨1時許，該閣樓僅
    有開啟日光燈，根本無原確定判決所指稱大量用電之情形，
    況現場並未尋獲任何足證明「伊就電源配線具有過失致起火
    」之跡證，原確定判決卻仍認定伊有前述過失，其認定與客
    觀事證重大不符，違反證據法則，顯消極不適用民事訴訟法
    第222條第4項規定。另系爭鑑定報告未將對街監視器影像作
    為鑑定依據而有諸多瑕疵，原二審程序卻仍向消防局函詢系
    爭火災之相關事項，致作成系爭鑑定報告與系爭函覆之人相
    同，程序欠缺公正性，且對伊所具體指摘之諸多疑問，僅以
    「由燒損物件之碳化狀況檢討找出火焰延燒之方向性，由限
    定起火範圍進而研判起火處所」、「監視器影像為客觀之證
    據，辯方所提窗戶、通風管、建築物距離與目擊者證述均已
    考量」數語帶過，原確定判決卻遽將該函覆採為重要判決基
    礎，據以做成不利於伊之認定，顯違反證據法則及最高法院
    79年度台上字第540號判例意旨。是原確定判決有民事訴訟
    法第496條第1項第1款之再審事由等語，並聲明：㈠原確定判
    決廢棄。㈡廢棄部分，再審被告在第二審之上訴駁回。
二、再審被告則未提出任何書狀為何聲明或陳述。
三、按民事訴訟法第496條第1項第1款所謂適用法規顯有錯誤，
    係指確定判決所適用之法規顯然不合於法律規定，或與司法
    院現尚有效及大法官（會議）之解釋，或最高法院現尚有效
    之判例顯有違反，或消極的不適用法規顯然影響裁判者而言
    ，並不包括判決理由矛盾、理由不備、取捨證據失當、調查
    證據欠週、漏未斟酌證據、認定事實錯誤及在學說上諸說併
    存致發生法律上見解歧異等情形在內（最高法院57年度台上
    字第1091號、60年台再字第170號、63年台上字第880號判例
    、100年度台再字第33號判決意旨參照）。
四、茲就再審原告主張之再審事由，分述如下：
　㈠關於系爭鑑定報告消極不適用系爭製作規定之(三)1.(6)，
    原確定判決逕採為判決之基準部分：
　⒈按系爭製作規定：「火災現場勘察紀錄及原因研判…(三)火
    災原因研判，1.火災概要：包括下列可供研判起火戶、起火
    處、起火原因等相關資料…(6)火災現場保全或監視錄影狀況
    。…」，乃規定可供研判起火戶、起火處、起火原因等相關
    資料包含火災現場保全或監視錄影狀況在內。
　⒉再審原告指稱消防局判斷起火點未參酌其所提前述對街監視
    器影像紀錄，故所製作之系爭鑑定報告違反前揭之系爭製作
    規定云云。惟原確定判決以：「㈦…1.消防局及中華工商之鑑
    定意見，係綜合…監視器影像…研判起火點…」等語（見原確
    定判決第5、6頁），是原確定判決認定系爭鑑定報告之作成
    有考量對街監視器影像。且再審原告所提消防局之系爭函覆
    之說明欄載明：「㈠…本案對於起火處係綜合…監視器影像…
    。㈡…鑑定前新師汽車有限公司已主動提供案址對街監視器影
    像供本局鑑定在案，故監視器資料均已列入鑑定考量。」等
    語（見最高法院109年度台聲字第1172號卷，下稱台聲卷，
    第39頁），消防局亦函覆系爭鑑定報告有參酌對街監視器之
    影像，故原確定判決前開認定係有所據，且此為原確定判決
    事實認定職權之行使。準此，再審原告主張系爭鑑定報告消
    極不適用前揭系爭製作規定，原確定判決逕採為判決之基準
    ，適用法規顯有錯誤云云，顯無理由。
　㈡關於原二審程序於勘驗對街監視器影像及截圖後，作成與客
    觀影像內容不符之認定部分：
　⒈查原確定判決以其勘驗對街監視器拍攝之影像及翻拍該影像
    之照片之結果為影像不清，無法判斷光源來自何處等，因而
    認定單憑上開影像及照片，尚無從判斷系爭火災起火之時間
    與位置等語（見原確定判決第5頁），再參照原一審程序勘
    驗對街監視器影像結果為：「…火災現場出現煙及火苗約在
    1時8分左右。似乎在宏賓廠房三角屋頂後方，無法區分究竟
    係宏賓或新師廠房。」等情（見臺灣臺北地方法院103年度
    重訴字第606號判決第5、6頁，台聲卷第35、36頁），故無
    論原二審法院或原一審法院勘驗對街監視器影像結果，均無
    從判斷當日1時8分許所出現之白光點或火花，是來自於宏賓
    廠房或新師廠房，是再審原告指摘原確定判決有違證據法則
    云云，顯屬無據。
　⒉再審原告提出消防局於系爭函覆之附件記載：對街監視器與
    宏賓內部監視器相差約11分，「1:08:20」，對街監視器顯
    示「有煙冒出」，宏賓內部監視器顯示「內部無火光」；「
    1:09:20」，對街監視器顯示「微弱火花」，宏賓內部監視
    器顯示「內部無火光」；以及「01:09:20」顯示「外觀有微
    弱火光；宏賓內部無煙、火光」等（見台聲卷第21至23頁）
    ，指稱原確定判決認定火花發生之時間、地點有誤云云，就
    此原確定判決第㈦2.段詳述：「依消防局按時間軸比對前述
    對街監視器拍攝影像，與宏賓公司一樓監視器影像之歷程表
    所載，郭育嘉、劉建義於1時8分20秒冒煙初期雖不在現場，
    然在起火一段時間後開始延燒時，其等陳稱仍只見新師廠房
    有火舌與濃煙，適足以證明新師廠房應係較先起火燃燒。消
    防局、中華工商參照此目擊者之指認，據以研判系爭火災之
    起火點，並無瑕疵」等語（見原確定判決第6頁）；以及再
    審原告指摘：新師廠房閣樓設置有窗戶、屋頂通風管，如新
    師廠房為起火點，理應對街監視器中應先自新師廠房2樓閣
    樓有玻璃窗及屋頂通風管處冒出火花、濃煙，然勘驗結果並
    非如此，足見新師廠房非起火點云云，然原確定判決第㈦3.
    段採用消防局之說明：「火災事故現場燃燒最嚴重之處不一
    定為起火處，本案對於起火處係綜合目擊者所述、初動觀察
    、現場勘查、監視器影像、挖掘復原後，由燒損物件之碳化
    狀況檢討找出火燄延燒之方向性，由限定起火範圍進而研判
    起火處所」、「監視器影像為客觀之證據，辯方所提窗戶、
    通風管、建築物距離與目擊者證述均已考量，不影響本案鑑
    定結果」等語，作為就再審原告前開答辯部分之判斷（見原
    確定判決第7頁）。是綜上，原確定判決並無違反論理法則
    、經驗法則、證據法則之情事，且揆諸首開判決意旨，縱使
    有認定事實錯誤（僅係假設），亦非適用法規顯有錯誤範疇
    。
  ㈢關於消極不適用民事訴訟法第222條第4項規定部分：
　  再審原告指稱：新師廠房閣樓並未發現電線短路所生之短路
    痕，僅有電線受熱融化之熱熔痕，然找到熱熔痕後不一定那
    裡是起火點，要綜合火災現場的跡證來判斷，消防局卻仍於
    此種證據不足之情形下，遽論系爭火災事故無法排除係新師
    廠房電源配線因素所致，且新師廠房閣樓僅配置一般之辦公
    室電器用品，「系爭火災發生當時係凌晨1時許」，該閣樓
    僅有開啟日光燈，根本無原確定判決所指稱大量用電之情形
    ，況現場並未尋獲任何足證其就電源配線具有過失致起火之
    任何跡證，原確定判決卻仍認定其有過失，其認定與客觀事
    證重大不符，已顯違反民事訴訟法第222條第4項及最高法院
    94年度台上字第2213號判決意旨云云。然關於過失之認定，
    原確定判決第㈠段已載明其判斷引發系爭火災之原因無法排
    除新師廠房室內電源配線之因素之詳細理由，且所載新師廠
    房須使用大量電器設施是指「平時」，非限定系爭火災發生
    之際等語（見原確定判決第7、8頁），是原確定判決已詳細
    說明其得心證之理由，核無違反證據法則或有消極不適用民
    事訴訟法第222條第4項規定之情事，再審原告此部分主張，
    亦顯無理由。
　㈣關於違反最高法院79年度台上字第540號民事判例部分
　⒈再審原告指稱原二審程序仍向消防局函詢系爭火災之相關事
    項，致作成系爭鑑定報告與系爭函覆之人相同，程序欠缺公
    正性，且對其所質疑 「火災事故現場堆存貨品性質有所差
    異，是否會影響火災現場之燒毀、碳化狀況？」、「新師廠
    房閣樓設置有窗戶以及通風管，則倘該處為起火點，為何未
    於對街監視器影像中發現該處首先出現火光、火煙？」、「
    現場初見火光之1時8分4秒時點，火光係位於宏賓公司屋頂
    ，顯與新師廠房閣樓有相當遙遠之距離？」以及「目擊者出
    現於現場時，已為火災後期延燒階段，而非初始起火階段，
    則目擊者之證述如何得做為起火點研判依據？」等，寥寥數
    語帶過，消防局亦未曾對前揭事項進行調查分析，即以系爭
    函覆稱「皆已列入鑑定考量」，完全未予說明，原確定判決
    卻遽將該函覆採為重要判決基礎，據以作成對其不利之認定
    ，顯有違反證據法則及最高法院79年度台上字第540號判例
    意旨云云。
　⒉查系爭鑑定報告係消防局所製作，則再審原告對系爭鑑定報
    告有所質疑，理應由系爭鑑定報告製作者即消防局回覆說明
    ，此程序並無不公正之情事。又再審原告所提出前揭疑問，
    原確定判決已有說明其認定之理由，詳如前述，且原確定判
    決第㈣段已明載系爭鑑定報告及中華工商鑑定報告研判最先
    起火處為新師廠房西面閣樓之詳細理由等（見原確定判決第
    4、5頁），故已詳為論述系爭鑑定報告可以採信之理由，並
    無違反證據法則及最高法院79年度台上字第540號判例關於
    踐行調查程序始得就鑑定意見為取捨之意旨，況揆諸首揭判
    決意旨，再審原告所指摘者實為原確定判決關於證據取捨、
    事實認定之問題，顯非屬適用法規顯然錯誤之問題。
五、按再審之訴顯無再審理由者，得不經言詞辯論，以判決駁回
    之，民事訴訟法第502條第2項定有明文。本件再審原告以原
    確定判決有民事訴訟法第496條第1項第1款之再審事由，提
    起本件再審之訴，為顯無理由，依上規定，爰不經言詞辯論
    ，逕以判決駁回之。　　
六、據上論結，本件再審之訴為無理由，爰判決如主文。
中　　華　　民　　國　　109 　年　　12　　月　　30　　日
                  民事第十七庭  
                        審判長法　官   黃雯惠
                              法　官   林佑珊
                              法　官   賴秀蘭
正本係照原本作成。
如不服本判決，應於收受送達後20日內向本院提出上訴書狀，其
未表明上訴理由者，應於提出上訴後20日內向本院補提理由書狀
（均須按他造當事人之人數附繕本）上訴時應提出委任律師或具
有律師資格之人之委任狀；委任有律師資格者，另應附具律師資
格證書及釋明委任人與受任人有民事訴訟法第466 條之1第1項但
書或第2項（詳附註）所定關係之釋明文書影本。如委任律師提
起上訴者，應一併繳納上訴審裁判費。
中　　華　　民　　國　　109 　年　　12　　月　　30　　日

                              書記官   林淑貞 
附註：
民事訴訟法第466條之1（第1項、第2項）：
對於第二審判決上訴，上訴人應委任律師為訴訟代理人。但上訴
人或其法定代理人具有律師資格者，不在此限。
上訴人之配偶、三親等內之血親、二親等內之姻親，或上訴人為
法人、中央或地方機關時，其所屬專任人員具有律師資格並經法
院認為適當者，亦得為第三審訴訟代理人。